【裁判字號】    96,訴,702
【裁判日期】    970102
【裁判案由】    返還公法上不當得利
【裁判全文】
高雄高等行政法院判決
                                    96年度訴字第00702號
                              .
原      告  中央健康保險局
代  表  人  甲○○  總經理
訴訟代理人  歐陽志宏  律師
被      告  乙○○○○○○○
上列當事人間返還公法上不當得利事件，原告提起行政訴訟。本
院判決如下：
    主  文
被告應給付原告新台幣伍拾肆萬柒仟貳佰拾捌元，及自民國96年
8月23日起至清償日止，按週年利率5％計算之利息。
訴訟費用由被告負擔。
    事  實
壹、事實概要：
    緣被告於高雄縣甲仙鄉○○村○○路86號，設立「安良診所
    」（代號：0000000000），任負責醫師，並於民國92年5月7
    日與原告簽立全民健康保險特約醫事服務機構合約（下稱醫
    事服務合約），惟因被告於95年2月21日與原告終止合約，
    而原告依行為時全民健康保險醫事服務機構醫療服務審查辦
    法（下稱審查辦法）規定，已撥付被告申請93、94年之醫療
    費用，並已將款項匯給被告。嗣經原告依93、94年度點值計
    算差額，核計被告應追扣點值計算差額合計新台幣（下同）
    403,892元。另被告因有多刷保險對象健保IC卡虛報就診醫
    療費用之情事，經原告所屬高屏分局查核93年1月至94年1月
    止，保險對象未記載病歷，而向原告所屬高屏分局申報醫療
    費用，產生應追扣之醫療費用金額為674,350元。上開虛報
    之金額業經原告追扣沖銷531,024元，合計被告尚應給付原
    告143,326元。以上兩項被告應該給付原告共計547,218元【
    計算式：403,892元＋143,326元＝547,218元】，經原告於
    96年3月27日函催未果，且因兩造之合約已終止，致原告無
    從抵扣上揭溢付之醫療費用，原告乃本於全民健康保險法第
    72條及上開醫事服務合約及公法上不當得利之法律關係，提
    起本件行政訴訟。
貳、兩造聲明：
一、原告聲明求為判決：
（一）被告應給付原告547,218元及自起訴狀繕本送達之翌日起
      至清償日止按週年利率百分之5計算之利息。
（二）訴訟費用由被告負擔。
二、被告未於言詞辯論期日到場，亦未提出書狀作何聲明。
參、兩造之爭點：
一、原告主張之理由略謂：
（一）被告於高雄縣甲仙鄉○○村○○路86號，設立「安良診所
      」（代號：0000000000）任負責醫師，並於92年5月7日與
      原告簽立醫事服務合約。按「保險醫事服務機構如期申報
      之醫療服務點數，無第4條第2項所列情事者，保險人應依
      下列規定辦理暫付事宜：．．．4、保險醫事服務機構當
      月份申報之醫療服務點數，經保險人審查後，其核定金額
      低於暫付金額時，保險人應於下次撥付醫療服務費用由抵
      扣，如醫療服務費用不足抵扣者，保險人應予追償。」上
      開審查辦法第7條第4款定有明文。經查，原告依上開審查
      辦法規定，已撥付被告申請93、94年之醫療費用，並已將
      款項匯給被告。經原告依93、94年度點值計算差額如下：
      （1）93年7月至同年9月應追扣120,736元，（2）93年10
      月至同年12月應追扣119,732元，（3）94年1月至同年3月
      應追扣135,105元，（4）94年4月應追扣46,063元，（5）
      94年5月應追扣45,751元。（6）94 年6月應追扣30,404元
      ，（7）94年1月應追扣544元，共計應追扣498,335元。但
      因93年4月、93年8月、94年4月分別補付16,427元、16,37
      7元、16,383元，再經被告沖銷45,256元後，核計被告應
      追扣點值計算差額計403,892元。
（二）次按全民健康保險法第72條規定：「以不當行為或以虛偽
      之證明報告陳述而領取保險給付或醫療費用者，按其領取
      之保險給付或醫療費用處以2倍罰鍰，其涉及刑責者，移
      送司法機關辨理。保險醫事服務機構因此領取之醫療費用
      ，得在其申報應領費用內扣除。」再依上開醫事服務合約
      第19條第5款規定：應可歸責乙方之事由者，申請之醫療
      費用由乙方負責，經甲方查核發現已給付者，應予追扣。
      原告所屬高屏分局於94年1月5日至1月7日派員至安良診所
      實地訪視被告辦理全民健康保險醫療業務作業情形，發現
      被告有多刷保險對象健保IC卡虛報就診醫療費用之情事，
      有中央健康保險局94年10月17日健保醫字第0940060206號
      函可參，顯已違反上開規定。經原告所屬高屏分局查核93
      年1月至94年1月止，保險對象未記載病歷，而向原告所屬
      高屏分局申報醫療費用之情事，產生應追扣之醫療費用金
      額為674,350元。上開虛報之金額業經原告追扣沖銷531,0
      24元，合計被告尚應給付原告143,326元。
（三）合計上開之說明，被告應該給付原告547,218元【計算式
      ：403,892元＋143,326元＝547,218元】。經查，原告於
      96年3月27日發函通知被告繳還前開金額，不獲被告置理
      ，被告並於95年2月21日與原告終止合約，致原告無從抵
      扣上揭溢付之醫療費用。
（四）又依上開審查辦法之規定，可知健保制度係採先付後審制
      度，各醫事服務機構雖於受領原告所暫付之醫療費用時有
      法律上原因，惟如經原告審核完竣認有溢付醫療服務費用
      之情事，依上開審查辦法之規定，應認該給付之法律上原
      因嗣後已不存在，且致原告受有溢付醫療服務費用之損害
      ，受領人即被告自應返還此一公法上之不當得利。另被告
      另以多刷保險對象之健保卡虛報醫療費用，致原告陷於錯
      誤而給付，顯係違反全民健康保險法第72條及上開醫事服
      務合約之規定，原告爰依前開規定請求被告返還上開詐領
      之金額。
（五）綜上所述，原告本於全民健康保險法第72條及合約、公法
      上不當得利之法律關係，依行政訴訟法第8條規定提起本
      件給付訴訟，請求被告返還上開溢付之醫療服務費用，自
      屬有據。
二、被告未於言詞辯論期日到場，亦未提出書狀作何陳述。
  理  由
壹、程序部分：
    被告經合法通知，無正當理由而未於言詞辯論期日到場，核
    無行政訴訟法第218條準用民事訴訟法第386條各款所列情形
    ，爰依原告之聲請由其一造辯論而為判決，先此敘明。
貳、實體部分：
一、按「人民與中央或地方機關間，因公法上原因發生財產上之
    給付或請求作成行政處分以外之其他非財產上之給付，得提
    起給付訴訟。因公法上契約發生之給付，亦同。」行政訴訟
    法第8條第1項定有明文。次按「保險醫事服務機構如下：1.
    特約醫院及診所。2.特約藥局。3.特約醫事檢驗機構。4.其
    他經主管機關指定之特約醫事服務機構。前項保險醫事服務
    機構之特約及管理辦法，由主管機關定之。」「以不正當行
    為或以虛偽之證明、報告、陳述而領取保險給付或申報醫療
    費用者，按其領取之保險給付或醫療費用處以2倍罰鍰；其
    涉及刑責者，移送司法機關辦理。保險醫事服務機構因此領
    取之醫療費用，得在其申報應領費用內扣除。」「保險醫事
    服務機構如期申報之醫療服務點數，無第4條第2項規定所列
    情事者，保險人應依下列規定辦理暫付事宜：．．．4.保險
    醫事服務機構當月份申報之醫療服務點數，經保險人審查後
    ，其核定金額低於暫付金額時，保險人應於下次應撥付醫療
    服務費中抵扣，如醫療服務費用不足抵扣者，保險人應予追
    償。」全民健康保險法第55條、第72條、上開審查辦法第7
    條第4款分別定有明文。又「中央健康保險局依其組織法規
    係國家機關，為執行其法定之職權，就辦理全民健康保險醫
    療服務有關事項，與各醫事服務機構締結全民健康保險特約
    醫事服務機構合約，約定由特約醫事服務機構提供被保險人
    醫療保健服務，以達促進國民健康、增進公共利益之行政目
    的，故此項合約具有行政契約之性質。締約雙方如對契約內
    容發生爭議，屬於公法上爭訟事件．．．。」亦經司法院釋
    字第533號解釋明確在案。
二、本件被告於高雄縣甲仙鄉○○村○○路86號，設立「安良診
    所」（代號：0000000000），任負責醫師，並於92年5月7日
    與原告簽立醫事服務合約，惟因被告於95年2月21日與原告
    終止合約，而原告依上開審查辦法規定，已撥付被告申請93
    、94年之醫療費用，並已將款項匯給被告。嗣經原告依93、
    94年度點值計算差額，核計被告應追扣點值計算差額合計40
    3,892元。另被告因有多刷保險對象健保IC卡虛報就診醫療
    費用之情事，經原告所屬高屏分局查核93年1月至94年1月止
    ，保險對象未記載病歷，而向原告所屬高屏分局申報醫療費
    用，產生應追扣之醫療費用金額為674,350元。上開虛報之
    金額業經原告追扣沖銷531,024元，合計被告尚應給付原告
    143,326元。以上兩項被告應該給付原告共計547,218元【計
    算式：403,892元＋143,326元＝547,218元】，經原告於96
    年3月27日函催未果，且因被告已於95年2月21日與原告終止
    合約，致原告無從抵扣上揭溢付之醫療費用，原告乃本於全
    民健康保險法第72條及上開醫事服務合約及公法上不當得利
    之法律關係，提起本件行政訴訟等情，有上開醫事服務合約
    、未沖銷帳明細表、中央健康保險局94年10月17日健保醫字
    第0940060206號函、原告所屬高屏分局95年3月6日健保高費
    1字第0950065122號函、96年3月27日健保高費1字第0960056
    894號及西醫基層總額預算收入計算過程表附卷可稽，應堪
    認定。
三、經查，兩造間所簽訂之上開醫事服務合約第1條第1項約定：
    「甲（即原告）乙（即被告）雙方應依照健保法、健保法施
    行細則、全民健康保險醫事服務機構特約及管理辦法、全民
    健康保險醫療辦法、全民健康保險醫事服務機構醫療服務審
    查辦法、其他法令及本合約規定辦理全民健康保險（下稱本
    保險）醫療業務。」及第11條約定：「甲方之特約藥局依乙
    方開立之處分箋向甲方申報費用，經甲方審核有不符合規定
    並屬乙方責任者，甲方應於乙方申請之費用中扣還；若屬不
    給付之藥材項目，甲方應向申報機構扣除。」有前揭合約附
    卷可稽。次依上開審查辦法第4條規定，被告得檢具相關文
    件向原告申請支付醫療服務點數，原告應予審核，並依同辦
    法第7條、第8條規定，按約定成數辦理醫療服務點數暫付事
    宜。又依全民健康保險法第47條至第49條及第54條之規定係
    採醫療費用總額支付制度，及依上開審查辦法第10條規定，
    保險醫事服務機構送核、申復、補報之醫療服務案件，保險
    人應於受理申請文件之日起60日內核定，屆期未能核定者，
    應先行全額暫付。實施總額預算部門之保險醫事服務機構，
    以最近一季結算每點支付金額計算，未有結算每點支付金額
    者，暫以每點1元計之。再依上開審查辦法第7條第4款之規
    定，保險醫事服務機構當月份申報之醫療服務點數，經保險
    人審查後，其核定金額低於暫付金額時，保險人應於下次應
    撥付醫療服務費用中抵扣，如醫療服務費用不足抵扣者，保
    險人應予追償。由上開規定可知，健保制度為特約醫事服務
    機構之財務而為考慮，採取先付後審之制度，且暫付僅係事
    實行為，各特約醫事服務機構雖於受領原告所暫付之醫療費
    用時，基於合約約定固係有法律上之原因，惟如經審核完竣
    認應為核減或有其他溢付之情事，應認為該給付之法律上原
    因已嗣後不存在，且致原告受有溢付醫療費用之損害，受領
    人自應返還此一公法上之不當得利。本件原告業已溢付被告
    93及94年度之醫療費用，計有93年7月至9月120,736元、93
    年10月至12月119,732元、94年1月至3月135,105元、94年4
    月46,063元、94年5月45,751元、94年6月30,404元、94年1
    月544元，共計498,335元，扣除原告93年4月、同年8月、94
    年4月分別應再給付與被告之16,427元、16,377元、16,383
    元，及原告沖銷金額45,256元後，核計尚溢付被告403,892
    元等情，有原告所屬高屏分局西醫基層總額預算收入計算過
    程明細及未沖銷帳明細表附卷可參，應可信實。從而，被告
    就其受領原告溢付之上開醫療費用，即屬公法上不當得利，
    原告請求被告返還，自屬有據。
四、再按「乙方申請之醫療費用，有左列各款情形之一者，由乙
    方負責，經甲方查核發現已核付者，應予追扣，若甲方發現
    乙方有短報者，應主動通知乙方：．．．5.其他應可歸責於
    乙方之事由者。」為上開醫事服務合約第19條第5款所明定
    。經查，原告於94年1月5日至1月7日派員至被告診所實地訪
    視其辦理全民健康保險醫療業務作業情形，發現被告有多刷
    保險對象健保IC卡虛報就診醫療費用之情事，乃以94年10月
    17日健保醫字第0940060206號函知被告及原告所屬高屏分局
    ，略以：「貴診所承辦全民健康保險醫療業務，經查有保險
    對象未實際就醫，卻虛報就診醫療費用之情事，茲核定如下
    ：處以該虛報醫療費用2倍罰鍰，並予以停止特約3個月，期
    間自94年12月1日起至95年2月28日止，貴診所負責醫師於停
    止特約期間，對保險對象提供之醫療保健服務，不予支付。
    」等語。嗣經原告所屬高屏分局查核93年1月至94年1月止，
    被告就保險對象有未記載病歷，即逕向原告所屬高屏分局申
    報醫療費用之情事，產生應追扣之醫療費用金額為674,350
    元，經原告追扣沖銷531,024元，合計被告尚應給付原告143
    ,326元，亦有原告94年10月17日健保醫字第0940060206號函
    、94年12月27日健保高字第0940066884號函及原告所屬高屏
    分局未沖銷帳明細表附卷足憑，洵堪認定。是被告以多刷保
    險對象之健保卡方式，虛報醫療費用，致原告陷於錯誤而為
    給付，亦已違反全民健康保險法第72條及上開醫事服務合約
    之規定，則原告依前開醫事服務合約規定向被告請求返還系
    爭因虛報醫療費用溢領之金額，於法亦無不合。
五、綜上所述，原告依據全民健康保險法第72條規定、醫事服務
    合約及公法上不當得利之法律關係，提起一般給付之訴，請
    求被告返還溢付之醫療服務費用547,218元【計算式：403,8
    92元＋143,326元＝547,218元】，為有理由，應予准許。又
    依民法第233條第1項前段及第203條規定，遲延之債務，以
    支付金錢為標的者，債權人得請求依法定利率計算之遲延利
    息；應付利息之債務，其利率未經約定，亦無法律可據者，
    週年利率為5％。故本件原告一併訴請自起訴狀繕本送達之
    翌日（即寄存送達生效日之翌日即96年8月23日）起至清償
    日止，按週年利率5 ％計算之法定遲延利息，亦為有理由，
    應予准許。又本件事證已臻明確，兩造其餘攻擊防禦方法，
    均核與本件判決結果不生影響，爰不一一論述，附此敘明。
六、據上論結，本件原告之訴為有理由，依行政訴訟法第195條
    第1項前段、第98條第1項前段、第218條、民事訴訟法第385
    條第1項前段，判決如主文。
中    華    民    國    97    年     1    月    2     日
      高雄高等行政法院第三庭審判長法  官  邱政強
                                  法  官  李協明
                                  法  官  詹日賢
以上正本係照原本作成。
如不服本判決，應於判決送達後20日內向本院提出上訴書狀，其
未表明上訴理由者，應於提起上訴後20日內向本院提出上訴理由
書（須按對造人數附繕本）；如於本判決宣示或公告後送達前提
起上訴者，應於判決送達後20日內補提上訴理由書（須附繕本）
。未表明上訴理由者，逕以裁定駁回。
中    華    民    國    97    年     1    月    2     日
                                  書記官  蔡玫芳


司法院資訊處製作；財團法人民間司法改革基金會備份。
